【裁判字號】    88,上訴,1870
【裁判日期】    890608
【裁判案由】    殺人未遂等
【裁判全文】
臺灣高等法院臺中分院刑事判決                  八十八年度上訴字第一八七號
    上  訴  人  乙○○
    即  被  告
    選任辯護人  蕭慶賢
右上訴人因殺人未遂等案件，不服台灣台中地方法院八十八年度訴字第四二八號中華
民國八十八年七月九日第一審判決（起訴案號：台灣台中地方法院檢察署八十七年度
偵字第二六三０九號、八十八年度偵字第一０四九、二三六七號），提起上訴，本院
判決如左：
      主  文
原判決撤銷。
乙○○共同未經許可，持有手槍，處有期徒刑伍年肆月，併科罰金新台幣壹拾萬元，
罰金如易服勞役，以新台幣玖佰元即銀圓參佰元折算壹日。手槍壹支沒收。
      事  實
一、鄭銘富（前大甲鎮代表會主席，通緝中）前與現任大甲鎮代表丙○○為台中縣大
    甲鎮鎮瀾宮董事長改選事件發生爭執而心懷怨憤。八十七年十一月二十三日晚得
    知丙○○正在台中縣大甲鎮○○路九一號大甲鎮鎮公所祕書蔡憲明住處，竟與乙
    ○○、李政峰、邱有義（以上二人經檢察官通緝中）共同謀議，由鄭銘富提供手
    槍一支、九ｍｍ制式子彈二顆，與乙○○、李政峰、邱有義共同至上開蔡憲明住
    處強押丙○○至苗栗縣苑裡鎮玉田里附近槍擊傷害丙○○，並推由乙○○負責駕
    車押載丙○○。同日晚十一時許，乙○○與邱有義乃共乘鄭銘輝之小客車至蔡憲
    明宅前，鄭銘富則攜帶上開手槍及子彈駕駛車號Ｍ二－五九四五號銀色賓士牌自
    用小客車自行前往，李政峰自行騎乘機車抵達，會合後，鄭銘富即命乙○○坐上
    其駕駛之賓士小客車駕駛座待命，旋即持上開手槍、子彈，率李政峰、邱有義進
    入蔡憲明宅內，適丙○○偕同友人葉素貞於該處聊天，鄭銘富即以該手槍槍口朝
    向丙○○，命李政峰、邱有義架住丙○○後，將丙○○押入乙○○駕駛之自用小
    客車內後座，李政峰、邱有義分坐丙○○兩側，鄭銘富則坐於右前座，續以手槍
    指向丙○○，剝奪其行動自由，並於同日晚上十一時三十分許，將丙○○載至苗
    栗縣苑里鎮玉田里八鄰一一七號慈惠堂前廣場，由李政峰、邱有義將丙○○押至
    該廣場上，推由鄭銘富持前開手槍以共同傷害之犯意朝丙○○之左、右大腿各射
    擊一槍，致丙○○受有兩側大腿槍彈貫穿傷，倒地流血不止，渠等四人旋即駕車
    往苗栗縣三義方向逃逸。丙○○則奮力爬行至慈惠堂旁之中苗三線道路上呼救，
    適當地居民賴鳳林於附近苑裡鎮玉田里八鄰一０八號小吃攤吃完宵夜返家駕車行
    經該處發現，緊急將丙○○送往苗栗縣苑里鎮李綜合醫院急救。嗣經警方於前開
    槍擊地點扣得制式九ｍｍ手槍子彈彈殼二顆，乙○○與鄭銘富等人為逃避警方追
    緝，乃將原車開至台中縣大甲鎮日南國小旁換乘鄭銘輝之黑色賓士轎車逃往苗栗
    縣公館鄉○○村○○路九四號劉正恭所有之山上木寮藏匿。約四、五日後共同至
    台中市○○路坐野雞車逃往屏東市，由乙○○向其服役時之友人黃釋弘騙稱：至
    屏東玩，向黃釋弘借住屏東市○○街二十六巷三號七樓之二藏匿。藏匿屏東市期
    間，乙○○並出面代為與安排偷渡之人聯繫，鄭銘富、李政峰、邱有義三人乃得
    以乘機自台東縣海岸偷渡出境。迨於八十八年一月一日凌晨五時三十分許，在臺
    中縣大甲鎮○○路與八德路口查獲乙○○。
二、案經臺中縣警察局大甲分局報告及丙○○訴由臺灣臺中地方法院檢察署檢察官偵
    查起訴。
    理  由
一、訊據上訴人即被告（下稱被告）乙○○固不否認於右揭時、地與鄭銘富、李政峰
    、邱有義共同駕車將告訴人丙○○押往苗栗縣苑里鎮玉田里一一七號慈惠堂前廣
    場，嗣鄭銘富並持槍瞄準丙○○左、右大腿各射擊一槍之事實，惟矢口否認有與
    鄭銘富等人有任何之犯意聯絡，辯稱：當天伊被載往蔡憲明家前，尚不知鄭銘富
    等人將強押丙○○，更不知鄭銘富持有槍枝，待發現鄭明富持有槍枝時，因害怕
    不得已乃受命開車，與鄭明富等人實無妨害自由之犯意聯絡及行為分擔；嗣丙○
    ○被押到車上至槍擊地點，被告仍僅奉命開車，至於鄭銘富與丙○○有何恩怨，
    實非伊所能過問，亦未曾聽聞鄭銘富將對丙○○開槍，伊係聽到二聲槍響後，始
    知槍傷之事實，並未與鄭銘富就殺人及持有槍械部分有犯意聯絡及行為分擔；再
    鄭銘富係因台中縣大甲鎮鎮瀾宮董事長改選事件與丙○○發生糾紛，有無致丙○
    ○於死之決心已有疑義，苟鄭銘富確有致其於死之犯意，在近距離開槍下，直接
    射擊其頭部、胸部等要害即足以斃命，何以僅對其左、右大腿各開一槍，顯無致
    其於死地之決心，而係警告恐嚇之意，是被告亦絕無與鄭銘富共同殺人之犯意云
    云。
二、惟查：
  （一）告訴人丙○○於原審證稱：「過了五分鐘，換鄭銘富帶二個人進來，該二人
        與原鄭銘富所帶二人不同人。進來後鄭銘富就把槍拔出來，槍放帶褲腰帶，
        拔出槍後指著另二人架著我，叫我跟他走，他就把我押走，外面停了一部賓
        士車，車是銀色的，我進車後坐在後座的中間，旁邊有二個人分別左右押著
        我，鄭銘富坐前座，頭轉過來用槍對指著我。上車後他說鎮瀾宮的選舉我與
        他唱反調，及之前與鄭銘富之間不合之事，我之前與鄭銘富生意往來的有過
        節。先在幼獅工業區轉來轉去，在車子內，除了鄭銘富跟我講話外，其餘之
        人均未與我講話，他們之間也沒有交談，只有與我交談及叫開車的人如何開
        。當天是被帶到苗栗一間慈惠堂的廣場，到了之後另二人押著我及鄭銘富就
        一齊下車，下車之前，鄭銘富跟開車的人說，開到這裡就好，下車後二人把
        我架著，鄭銘富在我前面一公尺處向我左右大腿開槍，開槍前，並沒有說任
        何話，開槍後，他們也沒有說任何話就走了。」（見原審卷宗第八五頁）證
        人蔡憲明亦證稱：「鄭銘富就帶二名小弟來敲門，我去開門，他就說丙○○
        在何處，我說在裡面，我門打開他就進來，進來他到沙發那裡就取出槍，槍
        指著丙○○要他跟他走，後來丙○○就被二個小弟及鄭銘富押走。」（見原
        審卷宗第八六頁）證人葉世貞亦證稱：「我剛到約三、五分鐘，我到時丙○
        ○、蔡憲明均在家裡，當時還有代表主席鄭銘富在場。當時我看到丙○○、
        蔡憲明、鄭銘富在講話，我就到裡面去了，鄭銘富走後，我就出來，剩我與
        丙○○、蔡憲明在談話。過不久鄭銘富帶了二個人在敲門，蔡憲明把門打開
        後，他們就衝進來。衝進來後，鄭銘富就拔出了槍，對他講何話我忘了，意
        思是要他起來，丙○○不要起來，他就拿手槍威脅他，最後是把他架走。外
        面接應的車子有幾台我不清楚，車牌是蔡憲明看到的。當時我們有衝出去看
        ，僅看到一部賓士車。另有無其他車輛接應，我們並沒有注意到。」（見原
        審卷宗第一百零九頁）丙○○因受槍擊，受有兩側大腿槍彈貫穿傷，亦有苑
        裡李綜合醫院所出具之診斷証明書一紙在可憑（附於八十八年度偵字第二三
        六七號偵查卷宗第五十頁）。並有在現場查扣之九ｍｍ制式子彈彈殼二顆，
        扣案可憑（經苗栗縣警察局通宵分局於八十七年十一月二十四日以通警刑字
        第一二二四號採驗記錄表送請刑事警察局鑑驗，經該局檔存資料四十四號）
        。該二顆彈殼經鑑定結果，認：「均係口徑九ｍｍ制式已擊發彈殼，經比對
結果其彈底紋痕特徵相吻合，認係同槍枝所擊發。」此有內政部警政署刑事
        警察局八十七年十二月一日刑鑑字第九一六九九號鑑驗通知書可憑（附本院
        卷宗第三十四頁）。足證丙○○確有於八十七年十一月二十三日二十三時許
        ，在台中縣大甲鎮○○路九十一號蔡憲明住處，遭鄭銘富持槍率同李政峰、
        邱有義二人將丙○○押往苗栗縣苑裡鎮玉田里慈惠堂前廣場，由鄭銘富持槍
        槍擊李昌左右腿各一槍，致受有兩側大腿槍彈貫穿傷之事實。
  （二）又丙○○於偵查中證稱：「當時我被押入車內，才看見乙○○，他負責開車
        」、「（在苗栗縣苑裡慈惠堂廣場，鄭銘富持槍朝我腿部開槍時）乙○○沒
        有下車，當時只有該二名男子押我下車，由鄭銘富朝我開二槍，便走了。」
        （見八十七年度偵字第二六三０九號偵查卷宗第九十四頁），被告亦不否認
        ，開車搭載鄭銘富、李政峰、邱有義三人，將丙○○自大甲鎮押往苑裡慈惠
        堂，足證被告係駕車將丙○○載往苑裡之人。
  （三）是否構成殺人罪，應以有無殺意為斷，其受傷之多寡，及是否為致命部位，
        可藉為認定有無殺意之心證（最高法院十八年上字第一三０九號、十九年上
  字第七一八號判例參照）。本案被害人丙○○係自大甲鎮被被告等押往苗栗
        縣苑裡鎮慈惠堂廣場，由鄭銘富在被害人前面一公尺處，持槍槍擊丙○○左
        、右腿部各一槍，致丙○○受有兩側大腿槍彈貫穿傷，已如前述。查腿部並
        非人體要害，鄭銘富等人係在被害人無從抗拒之狀況下，由鄭銘富持九０手
        槍在一公尺之近距離內槍擊丙○○腿部，若鄭銘富等人有致丙○○於死之意
        思，自可朝丙○○其他要害部位射擊，何為朝被害人非致命要害之腿部射擊
        ，且僅係左右腿各一槍。且據證人賴鳳林於警訊時證稱：「當時我從苑裡玉
        田里八鄰一０八號前來小吃部吃完宵夜駕車欲返家，行經上述地點（即玉田
        里八鄰一一六號慈惠堂），看見一男子在地上爬，並向我揮手求救，我停車
        查看該男子腿部受傷流血，要我載他至醫院：：：」（見八十八年度偵字第
        二三六七號偵查卷宗第四十八頁）於原審調查時亦證稱：「我剛好開車從那
        裡經過，見有一名受傷男子求救，要我載他送醫﹖我當初以為是車禍受傷，
        我就載他去就醫，那條馬路是二線道，來回各一線，慈惠堂緊臨馬路旁：：
        ：」（見原審卷宗第四十、四十一頁）依上開證人賴鳳林所證各節，可認鄭
        銘富等人槍擊被害人之處所，係鄉下人車較少之地方，且附近亦有深夜營業
        之小吃攤。被害人於受傷之後，可輕易央人送醫急救。若鄭銘富等人有致被
        害人於死之犯意，當可找附近遠離道路，無人居住之處所直接槍擊被害人。
        綜上各節觀之，鄭銘富等人將被害人載押至苗栗縣苑裡慈惠宮，槍擊被害人
        ，當只在恐嚇示威，並無殺人取命之犯意。公訴人認被告等人於下手之初，
        即有殺人犯意，尚乏依據。雖被害人於八十七年十一月二十四日檢察訊問時
        ，證稱：「鄭銘富拿著槍從車上下來，說幹你娘！讓你死！」（見八十七年
        度他字第一二０四號他案卷宗第三十二頁反面）惟於原訊八十八年五月七日
        審理時，則證稱：「開槍前並沒有說任何話，開槍後他們也沒有說任何話就
        走了。」（見原審卷宗第八十六頁），被害人所述不一，是鄭銘富究有無出
        言讓被害人死，已難認定，縱有此言語，通常亦為一般台灣人於爭嘲時之口
        頭禪，尚不得據此認定有無殺人犯意，併此敘明。
  （四）依被告於警訊、偵查中、原審及本院審理時之供述，被告對於本案犯罪各節
        ，始終在場，且擔任開車載送其他共犯及被害人之工作；事後亦偕同逃往。
        若被告未參與謀議強押、槍擊被害人，於犯後，當迅即避離鄭銘富等人，何
        以仍偕同逃往數天。另被害人亦證稱：「在車子內除了鄭銘富跟我講話外，
        其餘之人均未與我講話，他們之間也沒有交談，只有與我交談及叫開車的人
        如何開。」等語（見原審卷宗第八十五頁反面）若鄭銘富與被告等人未事先
        謀議，決定如何分配強押被害人載往他處槍擊工作，被告等人間如何能於強
        押被害人上車後，彼此間均未交談，而能順利遂行犯罪。再參以被告等槍擊
        被害人後，先逃往至台中縣大甲鎮日南國中附近棄車，旋轉往苗栗縣公館鄉
        南河村南河九四號劉正恭住處借住，再於同年十一月底南下至屏東縣屏東市
        ○○街二六巷三號七樓之二被告友人黃釋弘住處藏匿，嗣轉往高雄市與鄭銘
        輝見面，被告復依鄭銘輝之指示隻身與綽號「  腳」之周姓男子見面，由被
        告與該周姓男子至臺東縣大武鄉南興村圓山六號與綽號「大頭」之湯繼承見
        面，嗣並與鄭銘富等人借住在臺東縣大武鄉南興村圓山六號湯繼承岳母張金
        妹住處，由湯繼承安排鄭銘富、李政峰、邱有義三人搭乘鄭天生之竹筏出海
        偷渡出境等情，業據被告供承無訛（見八十八年度偵字第二三六七號偵查卷
        宗第十一頁至第十九頁、八十八年度偵字第一０九四號卷宗第十七頁至第十
        九頁），核與證人劉正恭（八十八年度偵字第二三六七號卷宗第二十三頁）
        、黃釋弘（見八十八年度偵字第一０九四號卷宗第二九頁）、湯繼承（同上
        卷宗第四七、四八頁）及鄭天生（同上卷宗第五十頁）證述情節相符，若被
        告事前未與鄭銘富等有犯意之聯絡，何以在逃亡過程中尚主動聯絡友人黃釋
        弘提供住處供渠等借宿，鄭銘富又何以如此信任被告隻身與周姓男子見面，
        及前往臺東與湯繼承接洽，而不擔心被告會洩漏渠等之行蹤，顯見渠等間有
        相當之信賴，益徵渠等間確有犯意之聯絡及行為分擔。是被告辯稱：當天伊
        被載往蔡憲明家前，尚不知鄭銘富等人將強押丙○○，更不知鄭銘富持有槍
        枝，待發現鄭明富持有槍枝時，因害怕不得已乃受命開車，與鄭明富等人實
        無妨害自由之犯意聯絡及行為分擔云云，顯係圖卸刑責之詞，不足採信。
  （五）又鄭銘富持以槍擊被害人之子彈彈殼二顆經送鑑定結果，認：「均係口徑九
        ｍｍ制式已擊發彈殼，經比對結果其彈底紋痕特徵相吻合，認係同槍枝所擊
        發。」此有內政部警政署刑事警察局八十七年十二月一日刑鑑字第九一六九
        九號鑑驗通知書可憑，已如前述。被告等持以搶擊用之子彈既係九ｍｍ制式
        子彈，則其用以擊發該子彈之槍支亦必係可以擊發制式子彈之槍支，是該槍
        支之性能、威力自亦該當於槍砲彈藥刀械管制條例第七條所規範之手槍。原
        審認被告等所持之手槍未扣案，無從認定係槍砲彈藥刀械管制條例第七條之
        手槍，而認係同條例第十一條之具有殺傷力之槍支，與事實不符。
   綜上所述，被告右揭犯行，事證明確可以認定。
三、被告與鄭銘富、李政峰、邱有義共謀持由鄭銘富所提供之手槍一支及九ｍｍ制式
    子彈二顆，強押被害人至苗栗縣苑裡鎮玉田里慈惠堂廣場，剝奪被害人之行動自
    由，並槍擊被害人至被害人受有腿部貫穿傷，核犯槍砲彈藥刀械管制條例第七條
    第四項非法持有手槍罪、同條例第十二條第四項非法持有子彈罪、刑法第三百零
    二條第一項之妨害自由罪、刑法第二百七十七條第一項之普通傷害罪。被告等槍
    擊被害人之行為，公訴人認係犯刑法第二百七十一條第二項、第一項之殺人未遂
    罪，嫌有未洽，起訴法條應予變更。被告與鄭銘富、李政峰、邱有義間，就上開
    犯罪行為，有犯意聯絡，行為分擔，均為共同正犯。被告所犯上開持有手槍罪、
    持有子彈罪，係同時同地以一行為所為，為想像競合犯，應從情節較重之持有手
    搶罪處斷。又所犯持有手槍罪、剝奪行動自由罪、傷害罪，有方法結果之牽連關
    係，應從情節較重之持有手槍罪處斷。原審依槍砲彈藥刀械管制條例第十一條第
    四項之未經許可持有可發射子彈具有殺傷力之手槍罪、同條例第十二條第四項之
    未經許可持有子彈罪、刑法第三百零二條第一項之妨害自由罪、同法第二百七十
    一條第二項、第一項之殺人未遂罪予以論罪科刑，固非無見。惟被告等持有之手
    槍，能擊發制式子彈，其性能自與制式手槍無異，應該當於槍砲彈藥刀械管制條
    例第七條規定之手槍，原審認係同條例第十一條第四項所指之可發射子彈具有殺
    傷力之手槍，尚有未洽。又被告等槍擊被害人之腿部，僅成立刑法第二百七十七
    條第一項之傷害罪，原審依同法第二百七十一條第二項、第一項之殺人未遂罪論
    處，亦有未洽。上訴意旨雖無理由，惟原判決即有上開瑕疵，自應由本院撤銷改
    判。查被告係受鄭銘富之託，始參與犯罪，非起意首謀之人；犯罪實施中，亦僅
    負責駕駛車輛，載送共犯及被害人，並未下手強押被害人，亦未自行持有槍械，
    犯罪情節較輕。爰審酌被告乙○○並無前案紀錄，品行尚佳、年輕識淺而受鄭銘
    富之指示犯案，尚非居於主導之地位、並斟酌其犯罪動機、目的、手段、所生之
    危害、犯罪後態度及被害人傷勢等一切情狀，量處如主文所示之刑，並就罰金部
    分諭知易服勞役之折算標準。又手槍一支，係屬違禁物，雖未據扣案，然並無積
    極證據堪認業已滅失而不存在，爰依刑法第三十八條第一項第一款之規定宣告沒
    收，另扣案之彈殼二顆，業經擊發，依本院裁判時之現狀，顯已失子彈之效用，
    自無庸為沒收之諭知，末此明。
    另按槍砲彈藥刀械管制條例第十九條第一項雖規定，犯同條例第七條之罪，經判
    處徒刑者，應於刑之執行完畢或赦免後，令入勞動場所，強制工作，其期間為三
    年。惟保安處分之目的在於協助受處分人再社會化，並改善其潛在之危險性格，
    故有無宣付保安處分之必要，自應斟酌個案情節，尤其，應衡量行為人所為犯罪
    行為之嚴重性、危險性，及其個人之性格傾向及改善之期待可能性，容許法官視
    案情之懸殊異同，依職權為適當之裁量，並無法定絕對之必要，已據司法院大法
    官會議第四七一號解釋在案。經查：被告係受鄭銘富之託，始參與犯罪，非起意
    首謀之人；犯罪實施中，亦僅負責駕駛車輛，載送共犯及被害人，並未下手強押
    被害人，亦未自行持有槍械，犯罪情節較輕；並審酌其犯罪之動機及情節，認經
    執行上開所宣告之刑後，已與外界不良環境為相當期間之隔絕，如於受刑期間，
    施以妥適之教化應足以促其醒悟，改過遷善，本院認本案尚無諭知強制工作之必
    要，附此敘明。
據上論斷，應依刑事訴訟法第三百六十九條第一項前段、第三百六十四條、第二百九
十九條第一項前段、第三百條、槍砲彈藥刀械管制條例第七條第四項、第十二條第四
項、刑法第十一條前段、第二十八條、第二百七十七條第第一項、第三百零二條第一
項、第五十五條、第四十二條第二項、第三十八條第一項第一款，罰金罰鍰提高標準
條例第二條，現行法規所定貨幣單位折算新台幣條例第二條，判決如主文。
本案經檢察官甲○○到庭執行職務。
中      華      民      國    八十九     年      六       月     七     日
                                  臺灣高等法院臺中分院刑事第九庭
                                        審判長法  官  胡  森  田
                                              法  官  康  應  龍
                                              法  官  趙  春  碧
右正本證明與原本無異。
如不服本判決應於收受送達後十日內向本院提出上訴書狀，其未述上訴之理由者並
得於提起上訴後十日內向本院補提理由書（均須按他造當事人之人數附繕本）。
                                              書記官  廖  來  信
中      華      民      國    八十九     年      六       月      九    日
                                                                        Ｏ


司法院資訊處製作；財團法人民間司法改革基金會備份。
